臺灣高雄地方法院民事判決　　　　　　　93年度保險字第75號
原　　　告　丙○○○
　　　　　　甲○○
　　　　　　乙○○
共　　　同
訴訟代理人　楊昌禧律師
複　代理人　王家鈺律師
被　　　告　國泰人壽保險股份有限公司
法定代理人　蔡鴻圖
訴訟代理人　壬○○
　　　　　　癸○○
被　　　告　幸福人壽保險股份有限公司
法定代理人　戊○○
訴訟代理人　己○○
當事人間因給付保險金事件，本院於民國94年7 月14日言詞辯論
終結，判決如下：
  主  文
被告國泰人壽保險股份有限公司應分別給付原告丙○○○、甲○○、乙○○各新臺幣壹拾萬元，及均自民國九十三年三月九日起
至清償日止，按週年利率百分之五計算之利息。
被告幸福人壽保險股份有限公司應給付原告丙○○○新臺幣肆拾
萬元，及自民國九十三年十一月二十日起至清償日止，按週年利
率百分之五計算之利息。
訴訟費用由被告國泰人壽股份有限公司負擔七分之三，餘由被告
幸福人壽保險股份有限公司負擔。
本判決第一項，於原告丙○○○、甲○○、乙○○各以新臺幣
萬肆仟元供擔保後，分別得假執行；但被告國泰人壽保險股份有
限公司如各以新臺幣壹拾萬元，分別為原告丙○○○、甲○○、
乙○○預供擔保，得免為假執行。
本判決第二項於原告丙○○○以新臺幣壹拾肆萬元供擔保後，得
假執行。但被告幸福人壽保險股份有限公司如以新臺幣肆拾萬元
，為原告丙○○○預供擔保，得免為假執行。
  事實及理由
壹、程序部分：
一、按起訴狀送達後，原告不得將原訴變更或追加他訴，但被告
    同意者、請求之基礎事實同一者、擴張或減縮應受判決事項
    之聲明者，不在此限，民事訴訟法第255 條第1 項第1 至3
    款定有明文。
二、原告起訴聲明請求被告國泰人壽保險股份有限公司高雄市分
    公司（下稱被告國泰人壽高雄市分公司）應給付原告新臺幣
    （下同）300,000 元，及自民國93年1 月18日起至清償日止
    ，按週年利率5 ﹪計算之利息；被告幸福人壽保險股份有限
    公司（下稱被告幸福人壽公司）應給付原告400,000 元，及
    自起訴狀繕本送達翌日起至清償日止，按週年利率5 ﹪計算
    之利息。嗣起訴狀送達後，分別於本院93年11月26日準備程
    序期日，就被告國泰人壽保險股份有限公司（下稱國泰人壽
    公司）部分，減縮為自93年3 月9 日起算法定遲延利息；於
    93年12月17日準備程序期日，經被告國泰人壽保險股份有限
    公司（下稱被告國泰人壽公司）、被告幸福人壽公司同意，
    變更被告國泰人壽高雄市分公司為被告國泰人壽公司，另就
    被告幸福人壽公司部分，經該公司同意，擴張聲明為被告幸
    福人壽公司應給付原告丙○○○400,000 元，及自起訴狀繕
    本送達翌日起算之遲延利息；復於本院94年6 月14日準備程
    序期日，就請求被告幸福人壽公司之遲延利息部分，減縮為
    自93年11月20日起算之遲延利息後，聲明為如主文第1 項、
    第2 項所示，核與前揭規定相符，應予准許，合先敘明。
貳、實體部分：
一、原告主張：
（一）原告丙○○○係訴外人何瑞火之妻，原告甲○○、乙○○
      係訴外人何瑞火之子女。訴外人高雄縣茂林鄉公所與被告
      國泰人壽公司高雄市分公司於92年7 月8 日簽立「九十二
      年度茂林鄉鄉民團體意外險合約書」（下稱系爭國泰公司
      意外險契約），約定死亡保險金為300,000 元，訴外人何
      瑞火係該保險契約之被保險人；訴外人中國國民黨與被告
      幸福人壽公司簽立團體保險契約（下稱系爭幸福公司團體
      保險契約），約定死亡意外身故保險金400,000 元，訴外
      人何瑞火亦為該保險契約之被保險人。訴外人何瑞火於92
      年12月18日下午6 時許，前往高雄縣茂林鄉多納溫泉泡澡
      ，至翌（19）日上午3 時許，仍未返家，嗣經多方尋找，
      始由其女婿辛○○於92年12月19日上午5 時許，在高雄縣
      茂林鄉多納溫泉吊橋上方300 公尺處發現其後腦跌倒受傷
      ，已經意外死亡。原告3 人為系爭國泰公司意外險契約之
      受益人、另原告丙○○○為系爭幸福公司團體保險契約之
      受益人，經原告向被告國泰人壽公司申請給付保險金，遭
      該公司以訴外人何瑞火並非意外死亡為由，拒絕給付。
（二）訴外人何瑞火於92年12月19日，經發現時，頭部受傷，且
      身體朝上，溪水蓋過全身，身體僵硬；再依證人即事後到
      場處理之警員庚○○到庭證稱：伊看見之水流應不至可使
      身體流動之程度等語，是何瑞火頭部之傷口並非因身體流
      動碰撞石頭所導致甚明，均足見何瑞火係不幸跌倒受傷而
      溺斃死亡。且依臺灣高雄地方法院檢察署（下稱高雄地檢
      署）92年度相字第2133號卷宗所附電請相驗案件報告書記
      載其死亡原因係意外；另高雄縣政府警察局六龜分局多納
      所變屍案件調查報告表調查原因亦載稱：經警研判何瑞火
      係生前溺斃，均足證訴外人何瑞火係意外死亡。至於相驗
      屍體證明書上之死亡原因雖記載：急性心臟衰竭、貧血等
      語；又高雄地檢署鑑定驗斷書雖記載死亡方式係病死或自
      然死等語。然何瑞火生前並未生病住院或就醫，依函詢其
      就醫資料顯示之病症，均不足以造成突發性之死亡。況依
      證人即法醫丁○○所證，其係依何瑞火並無明顯外傷，眼
      結膜、手掌、指甲、膚色、牙銀蒼白，始認定何瑞火貧血
      ；又因當時天氣冷而去泡溫泉等情，其始推定何瑞火係急
      性心臟衰竭，顯係推測之詞，不足以證明何瑞火非意外死
      亡。綜上，可證何瑞火確實係意外死亡無疑。
（三）訴外人中國國民黨所屬高雄縣第八區黨部簽立系爭團體保
      險契約後，該黨部已遭裁撤，原告無從取得系爭幸福公司
      團體保險契約，不知如何通知被告幸福人壽公司。惟原告
      既已以起訴狀及證物，資為請求依據，則關於法定遲延利
      息起訴日，自得以起訴狀繕本送達翌日經15日後起算。爰
      依保險契約之法律關係，提起本訴，聲明如主文第1 項、
      第2 項所示，並陳明願供擔保，請准宣告假執行。
二、被告國泰人壽公司則以：
（一）系爭國泰公司意外險契約第2 條約定：被保險人因遭受意
      外傷害事故，致其身體蒙受傷害而致殘廢或死亡時，依照
      本保險契約的約定，給付保險金。前項所稱之意外傷害事
      故，指非由疾病引起等語。是被保險人須於契約有效期間
      內，因遭受意外傷害事故，致其身體蒙受傷害，並以此傷
      害為直接原因而死亡，被告國泰人壽公司始應負給付保險
      金義務，故原告應就訴外人何瑞火遭遇意外傷害致受傷，
      因此傷害事故而死亡之事實，負舉證責任。
（二）依高雄地檢署相驗屍體證明書記載何瑞火直接死亡原因係
      急性心臟衰竭，先行原因係貧血，死亡方式係病死或自然
      死，並非意外死亡。又急性心臟衰竭多發生於冬天、年長
      者，且本件當晚寒流來襲，前去泡湯，且何瑞火有肝硬化
      情形，均會增加急性心臟衰竭發生，是何瑞火死亡之原因
      係病死、自然死亡，並非意外事故造成。
（三）訴外人何瑞火當時雙手打開，手腳及身體部位並無其他外
      傷，另依證人庚○○所證，相驗當時法醫師表示頭部傷口
      並非致命傷等語，資為抗辯，並聲明請求駁回原告之訴，
      如受不利判決，願供擔保，請准免為假執行。
三、被告幸福人壽公司則以：
（一）訴外人何瑞火為系爭幸福公司團體保險契約之被保險人，
      其配偶係第1 順位受益人。
（二）幸福人壽團體傷害保險單條款第3 條約定：「因遭受意外
      傷害事故，致其身體蒙受傷害而致殘廢或死亡時，依照本
      契約的約定，給付保險金。前項所稱之意外傷害事故，指
      非由疾病引起之外來突發事故。」等語。然依卷附相驗屍
      體證明書所載訴外人何瑞火死亡方式、死亡之原因，並不
      符意外傷害事故死亡之約定。又依新聞報導資料顯示，急
      性心肌梗塞死亡並非均必有其他病史所導致，其他病史僅
      會增加因心肌梗塞而死亡機會，急性心臟衰竭多發生於冬
      天、年長者，且本件當晚寒流來襲，前去泡湯，且何瑞火
      有肝硬化情形，均會增加急性心臟衰竭發生，是何瑞火死
      亡之原因係病死、自然死亡，並非意外事故造成。
（三）高雄縣政府警察局六龜分局多納派出所之電請相驗案件報
      告雖載明訴外人何瑞火之死亡原因係意外，然此僅係處理
      警員依據事後到現場而未親聞死亡方式之死者家事後推測
      之陳詞所作之推論。再依原告甲○○於92年12月19日偵訊
      時陳稱：訴外人何瑞火常有胸痛、手臂痛情形等語，且原
      告甲○○對於法醫相驗屍體結果，認何瑞火有嚴重貧血，
      係生病死亡一節，亦表示無意見。
（四）系爭幸福公司團體保險契約之傷害保險保單條款第13條約
      定：被保險人遭受意外傷害事故時，要保人或受益人應於
      知悉發生後10日內，將事故狀況通知被告幸福人壽公司，
      並檢附所需文件申請給付保險金，被告幸福人壽公司應於
      收齊文件後15日內給付之，逾期加計利息等語。而原告未
      曾向被告幸福人壽公司申領保險金，利息自無從起算等語
      ，資為抗辯，並聲明請求駁回原告之訴，如受不利判決，
      願供擔保免為假執行。
四、兩造不爭執事項：
（一）高雄縣茂林鄉公所於92年7 月8 日與被告國泰人壽公司高
      雄市分公司簽立系爭國泰公司意外險契約，約定保險期間
      自92年7 月9 日零時起至92年12月31日24時止；每1 個人
      死亡保險金300,000 元。訴外人何瑞火為系爭國泰公司意
      外險契約之被保險人。
（二）中國國民黨辦理92年度高雄縣第8 區黨部（高雄縣茂林鄉
      ）黨員團體保險，與被告幸福人壽公司簽立系爭幸福公司
      團體保險契約，約定意外身故保險金400,000 元，保險有
      效期間自92年3 月1 日起至93年2 月29日止，訴外人何瑞
      火為系爭幸福公司團體保險契約之被保險人。
（三）原告丙○○○係訴外人何瑞火之妻；原告甲○○、乙○○
      係訴外人何瑞火之子、女。訴外人何瑞火係24年10月28日
      生。原告丙○○○為系爭幸福公司團體保險契約被保險人
      何瑞火之第1 順位受益人。
（四）訴外人何瑞火之女婿辛○○於92年12月19日凌晨5 時許，
      在高雄縣茂林鄉多納溫泉吊橋上游30公尺處之河水中，發
      現何瑞火，經臺灣高雄地方法院檢察署相驗屍體證明書記
      載何瑞火於92年12月19日上午6 時30分許死亡。
五、兩造爭執部分：（一）訴外人何瑞火是否因意外傷害事故而
    死亡？（二）原告得請求被告幸福人壽公司給付利息之起算
    日為何？
六、本院之判斷：
（一）訴外人何瑞火是否因意外傷害事故而死亡？
   1、按當事人主張有利於己之事實者，就其事實有舉證之責任
      ，民事訴訟法第277條前段定有明文。又主張法律關係存
      在之當事人，僅須就該法律關係發生所須具備之特別要件
      ，負舉證之責任，至於他造主張有利於己之事實，應由他
      造舉證證明（最高法院40年臺上字第887 號判例意旨參照
      ）。另按意外傷害保險乃相對於健康保險，健康保險係承
      保疾病所致之損失；而意外傷害保險則在承保意外傷害所
      致之損失。人之傷害或死亡之原因，其一來自內在原因，
      另一則為外在事故（意外事故）。內在原因所致之傷害或
      死亡，係指被保險人因罹犯疾病、細菌感染、器官老化衰
      竭等身體內部因素所致之傷害或死亡；至外來事故（意外
      事故），則係指內在原因以外之一切事故而言，其事故之
      發生為外來性、偶然性，而不可預見，除保險契約另有特
      約不保之事項外，意外事故均屬意外傷害保險所承保之範
      圍（最高法院93年度臺上字第2468判決參照）。
   2、查本件系爭國泰公司意外險契約第2 條約定：被保險人因
      遭受意外傷害事故，致其身體蒙受傷害而致殘廢或死亡時
      ，依照本保險契約的約定，給付保險金。前項所稱之意外
      傷害事故，指非由疾病引起等語；又系爭幸福公司團體保
      險契約傷害保險單條款第3 條約定：因遭受意外傷害事故
      ，致其身體蒙受傷害而致殘廢或死亡時，依照本契約的約
      定，給付保險金。前項所稱之意外傷害事故，指非由疾病
      引起之外來突發事故等語，此有卷附保險契約條款可稽。
      是本件保險事故，應以死亡事故發生之原因，係由於非因
      疾病引起之外來突發事故，以致發生死亡結果，保險人始
      負給付保險金之責。從而，依上開說明，本件原告自應就
      其主張被保險人何瑞火死亡，係非由疾病引起之外來突發
      事故所致之權利發生之事實負舉證責任。倘原告已盡其舉
      證責任，則被告國泰人壽公司、幸福人壽公司就其抗辯本
      件被保險人何瑞火之死亡係非屬意外事故所致，其可不負
      賠償責任之權利障礙而有利於被告國泰人壽公司、幸福人
      壽公司之事實，自應負舉證責任，亦即舉證責任轉換應由
      被告國泰人壽公司、幸福人壽公司就其可免為給付保險金
      之非屬意外事故之事實，負舉證責任。
   3、查原告主張：訴外人何瑞火於92年12月18日下午6 時許，
      前往高雄縣茂林鄉多納溫泉泡澡，至翌（19）日上午3 時
      許，仍未返家，嗣經其女婿辛○○於92年12月19日凌晨5
      時許，在高雄縣茂林鄉多納溫泉吊橋上游30公尺處之河水
      中，發現何瑞火，其頭部受傷，且身體朝上，溪水蓋過其
      臉部，身體僵硬，經臺灣高雄地方法院檢察署相驗屍體證
      明書記載何瑞火於92年12月19日上午6 時30分許死亡等事
      實，業據證人辛○○於本院證述明確，並經本院調取高雄
      地檢署92年度相字第2133號卷宗核閱屬實，復為被告國泰
      人壽公司、幸福人壽公司所不爭執，堪信屬實。又訴外人
      何瑞火生前，自83年3 月以後，曾前往茂盛中醫診所、國
      仁醫院附設高樹門診部、聖恩內科醫院、佑安診所、啟賢
      診所、寶建醫院、財團法人私立高雄醫學大學附設中和紀
      念醫院、財團法人長庚紀念醫院（高雄）分院、財團法人
      屏東基督教醫院、尚明診所就診，而經調閱上開醫院病歷
      資料，何瑞火僅有肩部旋轉環膜徵候群、痛風性關節病變
      、腰胝骨退化性脊椎炎、膝挫傷、髖、大腿、小腿及踝之
      痛風性關節病變、急性氣管炎、消化性潰瘍、急性痛風關
      節炎、肩部酸痛、良性攝護線腫大、皮膚癢、咳嗽、上呼
      吸道感染、疲勞、右手肘酸痛、手腕隧道症（手掌及手指
      麻痺）、板機指（手指活動彎曲時無法自動伸直）、總膽
      管結石、逆流性食道炎、早期肝硬化、發燒、咳嗽、胃潰
      瘍、十二指腸潰瘍結痂、流行性感冒、偏頭痛、功能性消
      化道疾病、急性鼻咽炎（感冒）、神經系統疾病、急性支
      氣管炎等病史，亦有中央健康保險局94年3 月17日健保醫
      字第0940004797號函覆就醫及各該醫院函覆資料附卷可證
      ，是依其就醫病史，均非重大不治或攸關生命之病症。又
      訴外人何瑞火係24年10月28日生，此為兩造所不爭執。則
      依訴外人何瑞火之年齡及就醫病史，均顯尚難認其係因自
      然死亡或因疾病致死甚明，則排除因病死亡之事實，自屬
      突發之意外事故無訛。
   4、至於何瑞火之相驗屍體證明書記載：「死亡原因：1.直接
      引起死亡之原因：急性心臟衰竭」、「先行原因：（若有
      引起上述死亡之疾病或傷害）貧血」等語；又高雄地檢署
      鑑定驗斷書勾選死亡方式為病死或自然死等語，固經本院
      調取高雄地檢署92年度相字第2133號卷宗核閱無訛。然(1)
      證人丁○○並無法判定造成心臟衰竭之死亡原因，且並未
      解剖何瑞火之遺體，此業據證人丁○○結證屬實（見本院
      94 年1月11日準備程序筆錄）。而該相驗屍體證明書所載
      死因為「急性心臟衰竭」，因未有屍體解剖佐証，該認定
      應代表「人死亡之最終名詞」，並未指出死於何項疾病；
      又鑑定驗斷書之死亡方式欄內雖勾選為病死或自然死，惟
      亦僅就死亡方式為之分類而已，難認係因內在疾病引發之
      死亡。(2)依證人丁○○所證，其認訴外人何瑞火有貧血現
      象，係以其眼結膜、手掌、指甲、膚色、牙齦蒼白為據（
      見本院94年1 月11日準備程序筆錄）。然貧血係指當血液
      中紅血球數目減少或大小不當、血紅素數值不足、血球容
      積比下降或同時存在有上列現象者而言，故是否貧血，自
      難僅以外表是否蒼白為斷。況依證人辛○○所證，何瑞火
      於92年12月18日下午6 時許，前往泡澡後，至翌（19）日
      上午5時 許，始在高雄縣茂林鄉多納溫泉之河水中發現，
      已如前述；又何瑞火經於河中發現時，其後腦部有傷口，
      且有流血一節，亦據證人辛○○、葉坤宗證述在卷（見本
      院94年1 月11日、2 月1 日準備程序筆錄），並有高雄縣
      政府警察局六龜分局94年1 月11日函檢附之照片附卷可佐
      。從而，何瑞火之身體既經長時間浸於水中，且身體又有
      傷口流血中，是否因此導致有蒼白之情形，尚非無疑。(3)
      再佐以何瑞火生前並無何重大不治或攸關生命之疾病，亦
      無貧血或心血管方面之就診情形，已如前述，故由上開事
      証，尚難認定訴外人何瑞火之死亡係因疾病所致。
   5、至於被告幸福人壽公司雖又辯稱：急性心肌梗塞死亡並非
      均必有其他病史所導致，其他病史僅會增加因心肌梗塞而
      死亡機會，急性心臟衰竭多發生於冬天、年長者，且本件
      當晚寒流來襲，前去泡湯，且何瑞火有肝硬化情形，均會
      增加急性心臟衰竭發生云云。然依前揭相驗屍體證明書所
      載何瑞火死亡原因為「急性心臟衰竭」，而非「急性心肌
      梗塞」，應先敘明，至於該相驗屍體證明書上所載「急性
      心臟衰竭」部分，已論敘如前。況何瑞火並非因病死亡，
      已如前述，則縱使其係因天氣寒冷，前去泡湯，致增加急
      性心臟衰竭之機會屬實，該事故之發生，亦屬外來性、偶
      然性，而不可預見性之突發事件，自屬前揭意外之定義甚
      明。
   6、綜上，訴外人何瑞火確實係因意外傷害事故而死亡，應可
      認定。
（二）原告得請求被告幸福人壽公司給付利息之起算日為何？
   1、查前揭系爭幸福公司團體保險契約傷害保險保單條款第13
      條約定，受益人應儘速檢具所需文件向被告幸福人壽公司
      申請給付保險金，被告幸福人壽公司應於收齊文件後15日
      內給付之，逾期被告幸福人壽公司應按年利一分加計利息
      給付。又依上開保單條款第23條約定，受益人申領身故保
      險金時，應檢具保險申請書、相驗屍體證明書、被保險人
      除戶戶籍謄本、受益人身分證明。
   2、查訴外人何瑞火因遭受意外傷害事故死亡，原告於93年10
      月1 日，檢具何瑞火之相驗屍體證明書、除戶戶籍謄本、
      原告丙○○○之戶籍謄本等，向本院起訴，被告幸福人壽
      公司於93年11月4 日收受繕本，是依前揭約定，被告幸福
      人壽公司應自接獲請求15日內（末日為93年11月19日）給
      付，是其遲延利息應自93年11月20日起算。被告幸福人壽
      辯稱：原告並未向被告幸福人壽提出申請，無從起算遲延
      利息云云，委不足採。從而，原告請求被告幸福人壽公司
      給付自93年11月20日起，按週年利率5 ﹪計算之遲延利息
      ，自屬有據。
（三）綜上所述，訴外人何瑞火係因意外傷害事故而死亡。又原
      告主張原告丙○○○、甲○○、乙○○為系爭國泰公司意
      外險契約之受益人，且遲延利息應自93年3 月9 日起算等
      情，為被告國泰人壽公司所不爭執（見本院93年12月17日
      準備程序筆錄、本院93年11月18日收文之民事答辯狀）；
      另原告丙○○○為系爭幸福公司團體保險契約之第1順 位
      受益人，此為兩造所不爭執。從而，原告丙○○○、甲○○、何梅欄依系爭國泰公司意外險契約之法律關係，請求
      被告國泰人壽公司分別給付原告丙○○○、甲○○、乙○○各10 0,000元，及均自93年3 月9 日起至清償日止，按
      週年利率5 ﹪計算之利息；又原告丙○○○依系爭幸福公
      司團體保險契約之法律關係，請求被告幸福人壽公司應給
      付原告丙○○○400,000 元，及自93年11月20日起至清償
      日止，按週年利率5 ﹪計算之利息，為有理由，均應予准
      許。
七、本件事證已臻明確，兩造其餘攻擊、防禦方法，核與判決結
    果不生影響，爰不一一論敘，附此敘明。
八、本件原告3 人與被告國泰人壽公司、被告幸福人壽公司，分
    別陳明願供擔保，請准為假執行或免為假執行，核無不合，
    爰分別酌定相當之金額，予以准許。
九、據上論結，本件原告之訴為有理由，依民事訴訟法第78條、
    第85條第1 項、第390 條第2 項、第392 條第2 項，判決如
    主文。
中　　華　　民　　國　　94　　年　　7 　　月　　28　　日
                  民事第二庭  審判長法  官　楊富強
                                    法  官  洪碩垣
                                    法  官  蘇雅慧
正本係照原本作成。
如不服本判決，應於送達後20日內，向本院提出上訴狀並表明上
訴理由，如於本判決宣示後送達前提起上訴者，應於判決送達後
10日內補提上訴理由書（須附繕本）。
中　　華　　民　　國　　94　　年　　7 　　月　　28　　日
                                    書記官　王淑娟
